臺灣彰化地方法院民事判決
110年度訴字第337號
原      告  蔡敏男  

訴訟代理人  梁家豪律師
            蔡江堭  

被      告  陳宥臻  
訴訟代理人  陳振吉律師
上列當事人間請求拆屋還地等事件，本院於民國110年11月23日
言詞辯論終結，判決如下：
    主  文
原告之訴駁回。
訴訟費用由原告負擔。
    事實及理由
甲、程序方面：
 　 按起訴狀送達後，原告不得將原訴變更或追加他訴，但擴張
    或減縮應受判決事項之聲明者，不在此限。民事訴訟法第25
    5條第1項第3款定有明文。又不變更訴訟標的，而補充或更
    正事實上或法律上之陳述者，非為訴之變更或追加，民事訴
    訟法第256條亦有明文。查原告原起訴聲明請求：㈠、被告應
    將所有門牌號碼彰化縣○○鎮○○街00號房屋之三樓外牆侵越原
    告所有坐落彰化縣○○鎮○○段000地號土地上空如起訴狀附圖1
    所示A部分（面積以實際測量為準）全部拆除清空，並將該
    土地上空返還原告。㈡、被告應給付原告新臺幣（下同）5萬
    8000元及自起訴狀繕本送達翌日起至清償日止，按年息百分
    之5計算之利息。㈢、訴訟費用由被告負擔。㈣願供擔保請准
    宣告假執行。嗣於本院審理中，因依實際鑑測結果等原因，
    最終於民國110年11月23日減縮及更正如下之聲明（見本院
    卷第245、263頁）。核與上開規定無違，應予准許，先予敘
    明。
乙、實體方面：
壹、原告主張：
一、坐落彰化縣○○鎮○○段000地號土地（下稱934地號土地）為原
    告所有，其上門牌號碼彰化縣○○鎮○○街00號房屋（下稱58號
    房屋，與934地號土地合稱58號房地）為訴外人即原告之母
    蔡林香所有；鄰地即坐落彰化縣○○鎮○○段000地號土地（下
    稱933地號土地）及其上門牌號碼彰化縣○○鎮○○街00號房屋
    （下稱60號房屋，與933地號土地合稱60號房地）為被告所
    有。60號房屋原為鋼筋混凝土加強磚造之二層房屋，不料，
    被告買受60號房地後，於109年4月18日增建完成60號房屋三
    樓時，該三樓外牆其中如附圖即彰化縣鹿港地政事務所收件
    日期文號110年4月12日542號土地複丈成果圖（下稱附圖）
    所示編號B部分（面積1.39平方公尺，下稱系爭牆垣），竟
    侵越原告所有934地號土地上空（下稱934地號土地上空）。
    因被告所有系爭牆垣無權占有原告所有934地號土地上空，
    爰依民法第767條第1項規定，請求被告將系爭牆垣拆除，並
    返還934地號土地上空予原告。
二、又被告無權占有原告所有934地號土地上空，乃受有相當於
    租金之不當得利，原告亦得依民法第179條規定，請求被告
    給付依申報地價10%計算之不當得利。因被告係於109年4月1
    8日興建完成系爭牆垣，則以934地號土地107至110年之申報
    地價均為每平方公尺2320元，占用面積1.39平方公尺計算，
    原告每年應可向被告請求323元之不當得利（計算式：2320×
    1.39×10%＝323），故原告自得請求被告給付自109年4月18日
    至110年4月17日止之不當得利323元，及自110年4月18日起
    至返還934地號土地上空予原告之日止，按年給付323元等語
    。
三、並聲明：
㈠、被告應將所有門牌號碼彰化縣○○鎮○○街00號房屋之三樓外牆
    侵越原告所有坐落彰化縣○○鎮○○段000地號土地上空如附圖
    即彰化縣鹿港地政事務所收件日期文號110年4月12日字542
    號土地複丈成果圖所示編號B部分面積1.39平方公尺之地上
    物全部拆除清空，並將該土地上空返還予原告。
㈡、被告應給付原告323元及自起訴狀送達翌日起至清償日止，按
    年息百分之5計算之利息。暨自110年4月18日起至交還彰化
    縣○○鎮○○段000地號土地上空之日止，按年給付323元予原告
    。
㈢、訴訟費用由被告負擔。
貳、被告則以：
一、經實測結果，對於原告主張被告所有系爭牆垣越界占有原告
    所有934地號土地上空固不爭執。惟被告修築系爭牆垣，係
    經原告同意始施作，因原告發現被告擬翻修60號房屋時，即
    請求被告於施作60號房屋3樓翻修工程時，順便施作58號房
    屋3樓原有建物之翻修工程，將原有三角形鐵皮屋頂建物，
    加蓋為方形混凝土磚造建物（下稱58號房屋3樓整修工程）
    ，被告為顧鄰里情誼，同意接受原告之委託，嗣經兩造與蔡
    林香協商後，均同意由被告將58號房屋3樓原有建物之鐵皮
    屋頂拆除後，依2間房屋一、二樓共同壁往上延伸，並以2間
    房屋3樓原有水泥牆（女兒牆）為基礎，接續鋪設磚頭與水
    泥，作為2間房屋3樓之共同壁（下稱系爭共同壁），而被告
    就58號房屋3樓之整修工程款，則僅收取建材與人力成本費
    用。是被告乃基於兩造與蔡林香之約定，搭建包括系爭牆垣
    在內之完整牆垣作為60號房屋與58號房屋3樓房屋之共同壁
    ，並非無權占用。又原告早已知悉系爭牆垣越界占用其所有
    934地號土地，並未即時提出異議，復委託原告進行58號房
    屋3樓整修工程，故本件應有民法第796條、第796條之1規定
    之適用，且原告本件起訴亦違背誠實信用原則，原告請求被
    告拆除系爭牆垣，並請求不當得利，均無理由等語資為抗辯
    。
二、答辯聲明：　　
㈠、原告之訴駁回。
㈡、訴訟費用由原告負擔。
參、本院之判斷：
一、原告主張934地號土地為原告所有，其上58號房屋為蔡林香
    所有；鄰地即933地號土地及其上60號房屋為被告所有，60
    號房屋原為鋼筋混凝土加強磚造之二層房屋，被告買受60號
    房地後，於109年4月18日增建完成60號房屋三樓，該三樓外
    牆其中如附圖所示編號B部分（面積1.39平方公尺，即系爭
    牆垣），竟侵越原告所有934地號土地上空乙節，為被告所
    不爭執，且經本院會同兩造及彰化縣鹿港地政事務所履勘測
    量，有本院勘驗筆錄（見本院卷第53-58頁），及該所製作
    之複丈成果圖即附圖在卷可稽，當信屬實。　　
二、被告抗辯原告發現被告擬翻修60號房屋時，即請求被告於施
    作60號房屋3樓翻修工程時，順便施作58號房屋3樓原有建物
    之翻修工程，將原有三角形鐵皮屋頂建物，加蓋為方形混凝
    土磚造建物（即58號房屋3樓整修工程），嗣經兩造與蔡林
    香協商後，均同意由被告將58號房屋3樓原有建物之鐵皮屋
    頂拆除後，依2間房屋一、二樓共同壁往上延伸，並以2間房
    屋3樓原有水泥牆（女兒牆）為基礎，接續鋪設磚頭與水泥
    ，作為2間房屋3樓之共同壁（即系爭共同壁），而被告就58
    號房屋3樓之整修工程款，則僅收取建材與人力成本費用乙
    節，為原告所不爭執（見本院卷第245頁），且有被告提出
    之58號房屋原有建物照片、60號與58號房屋3樓原有水泥牆
    照片、58號房屋3樓整修工程照片在卷可稽（見本院卷第107
    -111頁、第235-239頁），堪信為真。則依上開經過可知，
    被告辯稱其係基於兩造與蔡林香之約定，搭建包括系爭牆垣
    在內之完整牆垣作為60號房屋與58號房屋3樓房屋之共同壁
    ，應可採信。至原告雖主張58號房屋並無3樓，故系爭共同
    壁並非共同壁云云，核與被告所提其受被告委託施作60號房
    屋3樓整修工程而完成之58號房屋3樓方形混凝土磚造建物（
    見本院卷第239頁）不符，且縱58號房屋3樓未興建房屋，亦
    非不可預留共同壁，是原告上開主張，尚無足採。
三、系爭牆垣經實測後占用934地號土地之面積僅為1.39平方公
    尺（按依附圖比例尺推估，三邊長約15.868公尺、15.866公
    尺、0.177公尺）。又被告係依與原告、蔡林香之約定，於
    施作58號房屋3樓整修工程與60號房屋3樓整修工程時，由被
    告依2間房屋一、二樓共同壁往上延伸，並以2間房屋3樓原
    有水泥牆（女兒牆）為基礎，接續鋪設磚頭與水泥，搭建包
    括系爭牆垣在內之完整牆垣作為60號房屋與58號房屋3樓房
    屋之共同壁，已據前述。雖被告未向原告、蔡林香收取包括
    系爭牆垣在內之系爭共同壁所應分攤之興建費用，然被告既
    已明白表示系爭牆垣係供作為60號房屋與58號房屋3樓房屋
    之共同壁使用，為二屋共同所有、使用並非自己獨有（見本
    院卷第245、259頁），自難認系爭牆垣係被告獨有，而無權
    占用原告所有934地號土地上空。則原告依民法第767條第1
    項、第179條規定，請求被告將系爭牆垣拆除，並返還934地
    號土地上空予原告，及請求被告給付不當得利，均屬無據。
四、系爭牆垣經實測後占用934地號土地上空之面積僅為1.39平
    方公尺，且係由被告依與原告、蔡林香之約定，依58號、60
    號房屋一、二樓共同壁往上延伸，並以2間房屋3樓原有水泥
    牆（女兒牆）為基礎，接續搭建而成，並供作58號房屋3樓
    與60號房屋3樓之共同壁使用，已據前述，自難認被告係因
    故意與重大過失逾越地界而興建系爭牆垣占用934地號土地
    上空。則依系爭牆垣為58號房屋3樓、60號房屋3樓之共同壁
    性質，及其興建之經過、占用者為934地號土地上空，及其
    占用面積等情綜合以觀，衡諸常情，被告另辯稱本件應有民
    法第796條、第796條之1規定之適用，且原告本件起訴亦違
    背誠實信用原則，亦屬可信。則原告依民法第767條第1項、
    第179條規定，請求被告將系爭牆垣拆除，並返還934地號土
    地上空予原告，及請求被告給付不當得利，亦難認有據。
五、綜上所述，本件被告之抗辯應屬可信，原告主張均屬無據。
    從而，原告依民法第767條第1項、第179條規定，請求被告
    將系爭牆垣拆除，並返還934地號土地上空予原告，及請求
    被告給付自109年4月18日至110年4月17日止之不當得利323
    元，及自110年4月18日起至返還934地號土地上空予原告之
    日止，按年給付323元，均無理由，應予駁回。
肆、本件事證已臻明確，兩造其餘之攻擊或防禦方法及所用之證
    據，經本院審酌後，認為均不足以影響本判決之結果，爰不
    逐一論列。
伍、訴訟費用負擔之依據：民事訴訟法第78條。
中　　華　　民　　國　　110 　年　　12　　月　　23　　日
                  民事第三庭    法　官　洪堯讚
一、上為正本係照原本作成。
二、如不服本判決，應於判決送達後20日內，向本院提出上訴狀
    （須按他造當事人之人數附繕本），如委任律師提起上訴者
    ，應一併繳納上訴審裁判費。
三、提起上訴，應以上訴狀表明㈠對於第一審判決不服之程度，
    及應如何廢棄或變更之聲明，㈡上訴理由（民事訴訟法第441
    條第1項第3款、第4款），提出於第一審法院。　　
中　　華　　民　　國　　110 　年　　12　　月　　23　　日
                                書記官　李盈萩
附圖：彰化縣鹿港地政事務所收件日期文號110年4月12日542號
土地複丈成果圖。